【裁判字號】    94,重訴,267
【裁判日期】    950929
【裁判案由】    拆屋還地等
【裁判全文】
臺灣板橋地方法院民事判決             94年度重訴字第267號
原      告  丑○○
被      告  壬○○
            子○○
            乙○○
            丙○○
            丁○○
兼上一被告
法定代理人  己○○
被      告  癸○○○
            庚○○
                      21號
            甲○○
            辛○○
上列當事人間請求拆屋還地事件，經本院於民國95年9 月14日言
詞辯論終結，判決如下：
    主  文
被告壬○○、辛○○應將坐落台北縣板橋市○○段七二四地號土
地上如附圖A 、B 部分所示面積各零點九五平方公尺、三點五三
平方公尺之建物拆除，將上開土地返還原告及全體共有人；並給
付原告新台幣肆佰元，及自民國九十四年九月一日起至返還土地
之日止，按年給付原告新台幣捌拾元。
被告子○○應將坐落同前項土地上如附圖C 部分所示面積二十一
點零三平方公尺之建物拆除，將上開土地返還原告及全體共有人
；並給付原告新台幣壹仟捌佰柒拾玖元，及自民國九十四年九月
一日起至返還上開土地之日止，按年給付原告新台幣參佰柒拾捌
元。
被告己○○、丁○○、乙○○、丙○○應將坐落同前項土地上如
附圖D 部分所示面積十八點四九平方公尺之建物拆除，將上開土
地返還原告及全體共有人；並給付原告新台幣壹仟陸佰伍拾元，
及自民國九十四年九月一日起至返還上開土地之日止，按年給付
原告新台幣參佰參拾元。
被告癸○○○應將坐落同前項土地上如附圖E 部分所示面積二十
一點七二平方公尺之建物拆除，將上開土地返還原告及全體共有
人；並給付原告新台幣壹仟玖佰肆拾元，及自民國九十四年九月
一日起至返還上開土地之日止，按年給付原告新台幣參佰捌拾捌
元。
被告庚○○應將坐落同前項土地上如附圖F 部分所示面積二十一
點五五平方公尺之建物拆除，將上開土地返還原告及全體共有人
；並給付原告新台幣壹仟玖佰貳拾伍元，及自民國九十四年九月
一日起至返還上開土地之日止，按年給付原告新台幣參佰捌拾伍
元。
被告甲○○應將坐落同前項土地上如附圖G 部分所示面積二十點
八四平方公尺之建物拆除，將上開土地返還原告及全體共有人；
並給付原告新台幣壹仟捌佰元，及自民國九十四年九月一日起至
返還上開土地之日止，按年給付原告新台幣參佰陸拾元。
原告其餘之訴駁回。
訴訟費用由被告負擔。
本判決第一項於原告以新臺幣參萬元供擔保後得假執行。
本判決第二項於原告以新臺幣拾肆萬壹仟元供擔保後得假執行；
但被告子○○如以新臺幣肆拾貳萬肆仟捌佰零陸元為原告預供擔
保，得免為假執行。
本判決第三項、第四項、第五項於原告分別以新臺幣拾貳萬肆仟
元、拾肆萬陸仟元、拾肆萬伍仟元供擔保後得假執行。
本判決第六項於原告以新臺幣拾肆萬元供擔保後得假執行；但被
告甲○○如以新臺幣肆拾貳萬零玖佰陸拾捌元為原告預供擔保，
得免為假執行。
原告其餘假執行之聲請駁回。
    事實及理由
壹、程序部分：
  一、原告於本件起訴狀繕本送達被告後，於94年12月29日具狀
      以台北縣板橋市○○路○段38巷172 號房屋係由被告己○○之夫李和明出資建造，李和明於93年3 月12日死亡後，
      應由法定繼承人己○○、丁○○、乙○○、丙○○繼受取
      得房屋所有權，故追加乙○○、丙○○、丁○○為被告；
      又於95年5 月2 日具狀以同巷176 號房屋係由被告戊○○
      （已撤回起訴）之父庚○○出資建造為由，追加庚○○為
      被告；再於95年8 月24日同巷166 號房屋係壬○○、辛○○共同繼承取得房屋所有權為由，追加辛○○為被告；雖
      被告庚○○具狀表示不同意原告訴之追加，然本院認為原
      告追加丁○○、乙○○、丙○○、辛○○為被告，合於民
      事訴訟法第255 條第1 項第5 款所定：「該訴訟標的對於
      數人必須合一確定時，追加其原非當事人之人為當事人者
      。」之要件；原告追加房屋之真正所有人庚○○為被告，
      並不甚礙被告之防禦及訴訟之終結，均應予准許，合先敘
      明。
  二、被告乙○○、丙○○、丁○○、己○○、甲○○、辛○○
      經合法通知，未於最後言詞辯論期日到場，核無民事訴訟
      法第386 條所列各款情形，爰依原告之聲請，由其一造辯
      論而為判決。
貳、實體部分：
  一、原告主張：
  （一）坐落台北縣板橋市○○段724 地號土地（下稱系爭土地
        ），係原告與訴外人黃奕富等20人所共有，被告壬○○
        、辛○○所有門牌號碼台北縣板橋市○○路○ 段38巷
        166 號、168 號房屋無權占用系爭土地如附圖A 、B 部
        分所示面積各0.95平方公尺、3.53平方公尺，被告子○○所有同巷170 弄1 號房屋無權占用系爭土地如附圖C
        部分所示面積21.03 平方公尺，被告己○○、丁○○、
        乙○○、丙○○所有同巷172 號房屋無權占用系爭土地
        如附圖D 部分所示面積18.49 平方公尺，被告癸○○○
        所有同巷174 號房屋無權占用系爭土地如附圖E 部分所
        示面積21.72 平方公尺，被告庚○○所有同巷176 號房
        屋無權占用系爭土地如附圖F 部分所示面積21.55 平方
        公尺，被告甲○○所有同巷178 號房屋無權占用系爭土
        地如附圖G 部分所示面積20.84 平方公尺，經原告多次
        請求被告將上開房屋拆除，返還上開土地予原告及全體
        共有人，或以誠意就
        本件協商解決，詎被告均置若罔聞。
  （二）按依民法第821 條之規定，對於無權占有或侵奪共有物
        者，請求返還共有物之訴，得由共有人中之一人單獨提
        起（請參照最高法院28年上字第2361號判例）。民法第
        767 條前段所定無權占有，係指於所有人行使請求權時
        ，無正當之權利而占有其物，或雖有占有之權源，而其
        權利已歸於消滅而言（請參照最高法院78年台上字第35
        2 號及78年台上字第509 號判決）。是以，原告自得依
        民法第767 條、同法第179 條、同法第184 條及同法第
        821 條規定請求被告將上開土地返還原告及全體共有人
        。
  （三）請求無權占有土地部分之不當得利部分：
    (一)按無權占有次按無法律上原因而受有利益致他人受有損害
      者，應返還其利益，而無權占有使用他人之物，依社會通
      常觀念，可獲得相當於租金之利益，物之所有人受有相當
      於租金之損失，民法第179 條定有明文（請參照最高法院
      61年台上字第1659號判例）。被告無權占有原告共有之系
      爭土地，原告自得依不當得利及侵權行為之法則，按原告
      及全體共有人應有部分計算請求被告分別給付相當於租金
      之不當得利及損害金（請參照司法院院字第1950號解釋(一)
      、最高法院79年台上字第298 號、83年台上字第1572號、
      85年台上字第2391號及88年台上字第1849號判決意旨）。
    (二)查原告就系爭土地之應有部分為15分之1 ，系爭土地申報
      地價每平方公尺為新台幣（下同）5,360 元，按系爭土地
      申報地價百分之五計算，被告應就其占有部分分別自89年
      9 月1 日起至返還上開土地之日止，應給付原告如附表所
      示之不當得利及損害金。
  （四）聲明：(一)被告壬○○、辛○○應將坐落系爭土地上如附
        圖所示A 、B 部分面積合計4 ．48平方公尺之房屋拆除
        ，將上開土地返還予原告及全體共有人；並自民國89年
        9 月1日 起至返還上開土地日止，依附表所示金額按年
        給付原告及全體共有人。(二)被告子○○應將坐落系爭土
        地上如附圖所示C 部分面積21．03平方公尺之房屋拆除
        ，將上開土地返還予原告及全體共有人；並自民國89年
        9 月1 日起至返還上開土地日止，依附表所示金額按年
        給付原告及全體共有人。(三)被告己○○、丁○○、乙○○及丙○○應將坐落系爭土地上如附圖所示D 部分面積
        18．49平方公尺之房屋拆除，將上開土地返還予原告及
        全體共有人；並自民國89年9 月1 日起至返還上開土地
        日止，依附表所示金額按年給付原告及全體共有人。(四)
        被告癸○○○應將坐落系爭土地上如附圖所示E 部分面
        積21．72平方公尺之房屋拆除，將上開土地返還予原告
        及全體共有人；並自民國89年9 月1 日起至返還上開土
        地日止，依附表所示金額按年給付原告及全體共有人。
        (五)被告庚○○應將坐落系爭土地上如附圖所示F 部分面
        積21．55平方公尺之房屋拆除將上開土地返還予原告及
        全體共有人；並自民國89年9 月1 日起至返還上開土地
        日止，依附表所示之金額按年給付原告及全體共有人。
        (六)被告甲○○應將坐落於系爭土地上如附圖所示G 部分
        面積20．84平方公尺之房屋拆除，將上開土地返還予原
        告及全體共有人；並自民國89年9 月1 日起至返還上開
        土地日止，依附表所示之金額按年給付原告及全體共有
        人。(七)原告願供擔保請准宣告假執行。
  二、被告抗辯：
  （一）被告壬○○：系爭166 號、168 號房屋是伊父親洪土所
        建造，當時起造人名義係辛○○，辛○○係伊兒子，洪
        土死後，系爭166 、168 號房屋由伊及辛○○繼承。伊
        父親洪土有向地主承租系爭土地，以前土地租金都交給
        一位「國經伯」的人，「國經伯」死後，租金都是被告
        子○○的公公洪蘇發生來收取，以前的人都是口頭講，
        並沒有證據。並聲明：原告之訴駁回。
  （二）被告子○○：系爭170 弄1 號房屋係伊公公洪蘇發生所
        建造，原告同意提供系爭土地讓伊公公建屋，以前大家
        互相信任，沒有寫租約，租金每年都有付，付到88年、
        89年間，伊先生於88年左右過世，有4 個小孩，大家講
        好系爭房屋的權利歸給伊，由伊處理。伊先生過世前，
        系爭房屋都有付土地租金，但沒有拿收據，付給何人，
        姓名伊不清楚，伊先生過世後，伊不清楚狀況，才沒有
        付租金。並聲明：原告之訴及假執行之聲請均駁回。如
        受不利之判決，願供擔保請准宣告免假執行。
  （三）被告己○○未於最後言詞辯論期日到場，惟據其於本院
        勘驗現場時陳稱：系爭172 號房屋係伊先生建造的，伊
        先生於93年過世，繼承人有伊和三個小孩，房子目前出
        租他人等語。
  （四）被告癸○○○未於最後言詞辯論期日到場，惟據其於本
        院勘驗現場及之前言詞辯論時陳述略稱：系爭174 號房
        屋係伊於2 、30年前以自己之名義向洪傳買得，土地係
        洪傳之祖父洪進興向他人承租的，老一輩的人都沒有立
        書面租約，出租人係何人，伊不清楚，房屋目前供自己
        使用。土地租金都是被告子○○的公公洪蘇發生來收取
        後交給黃姓地主，洪蘇發生死後就沒有人來收租金，伊
        等也不知道租金要交給誰等語。
  （五）被告庚○○：系爭176 號房屋係伊向訴外人洪傳買受的
        ，土地是洪傳的祖父洪進興向地主承租的，租金都是被
        告子○○的公公洪蘇發生來收取後，再交給黃姓的地主
        ，洪蘇發生死後就沒有人來收租金，伊等也不知道租金
        要交給誰。並聲明：原告之訴及假執行之聲請均駁回。
  （六）被告甲○○未於最後言詞辯論期日到場，惟據其前到場
        之聲明、陳述略稱：系爭178 號房屋係伊於民國60幾年
        時出資建造的，建屋前伊有和原告的弟弟訂定契約，原
        告弟弟同意賣土地給伊，但土地無法辦理分割，契約現
        已無從尋獲，契約見證人亦已死亡等語。並聲明：原告
        之訴及假執行之聲請均駁回。如受不利之判決，願供擔
        保請准宣告免假執行。
  三、法院之判斷：
  （一）原告主張系爭土地係原告與訴外人黃奕富等20人所共有
        ，被告壬○○、辛○○所有門牌號碼台北縣板橋市○○
        路○ 段38巷166 號、168 號房屋占用系爭土地如附圖A
        、B 部分所示面積各0.95平方公尺、3.53平方公尺，被
        告子○○所有同巷170 弄1 號房屋占用系爭土地如附圖
        C 部分所示面積21.03 平方公尺，被告己○○、丁○○
        、乙○○、丙○○所有同巷172 號房屋占用系爭土地如
        附圖D 部分所示面積18.49 平方公尺，被告癸○○○所
        有同巷174 號房屋占用系爭土地如附圖E 部分所示面積
        21.72 平方公尺，被告庚○○所有同巷176 號房屋占用
        系爭土地如附圖F 部分所示面積21.55 平方公尺，被告
        甲○○所有同巷178 號房屋占用系爭土地如附圖所示附
        圖G 部分所示面積20.84 平方公尺之事實，業據原告提
        出土地登記簿謄本1 件為證，並經本院勘驗現場製有勘
        驗筆錄，及囑託地政機關實施測量後製作土地複丈成果
        圖附卷可稽，且為到場被告所不爭執。雖被告壬○○、
        子○○、癸○○○、庚○○等人均辯稱有支付地租，租
        金都是被告子○○的公公洪蘇發生來收取，再交給黃姓
        的地主云云，然原告否認有出租土地之事實，故被告就
        此有利於己之積極事實，即應負舉證之責任。惟被告等
        人就所辯曾支付租金乙節，自陳老一輩的人都是口頭講
        ，並無立有收據等語，是被告及其被繼承人是否確有支
        付地租予洪蘇發生之事實，尚乏其他積極之證據為佐證
        ；而縱認洪蘇發生曾向被告及其被繼承人收取租金，亦
        無證據證明洪蘇發生確有將租金交付地主；且系爭土地
        之共有人眾多，被告及其被繼承人究係向何人承租土地
        ？出租人有無得全體共有人之同意？均乏證據證明，尚
        難僅憑被告片面陳稱曾向地主承租土地並支付地租云云
        ，率認被告就系爭土地有租賃關係存在，故被告壬○○
        等人上開所辯有租賃關係存在云云，尚無足採。又被告
        甲○○雖辯稱其於民國60幾年出資建造系爭178 號房屋
        前，有和原告的弟弟訂定契約，原告弟弟同意賣土地給
        伊，但土地無法辦理分割云云，然為原告所否認，被告
        甲○○就此有利於己之事實，亦未能提出證據以資證明
        ，其所辯有買賣土地云云，自亦無可採。此外，被告等
        人並未提出其他證據證明其等使用原告共有之系爭土地
        ，有何正當權源，原告主張被告無權占用系爭土地之事
        實，即堪採信。
  （二）按所有人對於無權占有或侵奪其所有物者，得請求返還
        之，對於妨害其所有權者，得請求除去之；又各共有人
        為全體共有人之利益，對於第三人得就共有物之全部，
        為回復共有物之請求，民法第767 條、第821 條定有明
        文。本件被告所有上開房屋分別無權占用原告與他人共
        有之系爭土地，原告為全體共有人之利益訴請被告將系
        爭土地上之地上物拆除，將土地返還原告及全體共有人
        ，於法並無不合，應予准許。
  （三）第按無法律上之原因而受有利益，致他人受損害者，應
        返還其利益。民法第179 條定有明文。又占有使用他人
        土地，可能獲得相當於租金之利益為社會通常之觀念，
        最高法院著有61年度台上字第1695號判例可資參照。本
        件被告無權占用原告與他人共有之系爭土地，致原告之
        所有權受有損害，是原告依民法第179 條不當得利法則
        請求返還相當於租金計算之不當得利，於法並無不合。
        至於賠償金額之計算，依土地法第105 條準用同法第97
        條規定，應以不超過土地申報價額年息百分之10為限。
        查系爭土地93年1 月之申報地價為每平方公尺5,360 元
        ，原告就系爭土地之應有部分為15分之1 ，有原告提出
        之土地登記簿謄本之記載附卷可憑。本院審酌系爭土地
        面臨板橋市○○路○ 段38巷，為雙向二車道之巷道，沿
        38巷旁上方為縱貫線高架鐵路，附近無公車站牌，亦無
        超商或市場，生活機能普通，及爭房屋係供住宅使用，
        屋齡均約2 、30年之久等被告利用基地之經濟價值等一
        切情狀，認本件原告所受相當於租金之損害，以申報地
        價年息百分之5 計算為合理。
      (一)依此計算，被告每年所受相當租金之利益如下：
        1.被告壬○○、辛○○：1201元（計算式：5,360 元×
          4.48平方公尺×5/100 ＝1201元，元以下四捨五入，
          以下均同）。
        2.被告子○○：5636元（計算式：5,360 元×21.03 平
          方公尺×5/100 ＝5636元）。
        3.被告丁○○、乙○○、丙○○、己○○：4955元（計
          算式：5,360 元×18.49 平方公尺×5/100 ＝4955元
          ）。
        4.被告癸○○○：5821元（計算式：5,360 元×21.72
          平方公尺×5/100 ＝5821元）。
        5.被告庚○○：5775元（計算式：5,360 元×21.55 平
          方公尺×5/100 ＝5775元）。
        6.被告甲○○：5398元（計算式：5,360 元×20.84 平
          方公尺×5/100 ＝5398元）。
      (二)原告就系爭土地之應有部分為15分之1 ，故原告應有部
        分所受相當於租金之損害如下：
        1.被告壬○○、辛○○部分，原告每年所受相當於租金
          之損害為80元（1201/15=80），故原告請求其二人給
          付89年9 月1 日起至94年8 月31日止共計5 年之相當
          租金之損害400 元，及自94年9 月1 日起至返還土地
          之日止，按年給付原告80元，為有理由，應予准許；
          逾此金額之請求，則屬無據，應予駁回。
        2.被告子○○部分，原告每年所受相當於租金之損害為
          378 元（5636/15=378）， 故原告請求被告子○○給
          付89年9 月1 日起至94年8 月31日止共計5 年之相當
          租金之損害1879元，及自94年9 月1 日起至返還土地
          之日止，按年給付原告378 元，為有理由，應予准許
          ；逾此金額之請求，則屬無據，應予駁回。
        3.被告丁○○、乙○○、丙○○、己○○部分，原告每
          年所受相當於租金之損害為330 元（4955/15=330）
          ，故原告請求上開被告三人給付89年9 月1 日起至94
          年8 月31日止共計5 年之相當租金之損害1650元，及
          自94年9 月1 日起至返還土地之日止，按年給付原告
          330 元，為有理由，應予准許；逾此金額之請求，則
          屬無據，應予駁回。
        4.被告癸○○○部分，原告每年所受相當於租金之損害
          為388 元（5821/15=388）， 故原告請求被告郭洪阿
          金給付89年9 月1 日起至94年8 月31日止共計5 年之
          相當租金之損害1940元，及自94年9 月1 日起至返還
          土地之日止，按年給付原告388 元，為有理由，應予
          准許；逾此金額之請求，則屬無據，應予駁回。
        5.被告庚○○部分，原告每年所受相當於租金之損害為
          385 元（5775/15=385）， 故原告請求被告庚○○給
          付89年9 月1 日起至94年8 月31日止共計5 年之相當
          租金之損害1925元，及自94年9 月1 日起至返還土地
          之日止，按年給付原告385 元，為有理由，應予准許
          ；逾此金額之請求，則屬無據，應予駁回。
        6.被告甲○○部分，原告每年所受相當於租金之損害為
          360 元（5398/15=360）， 故原告請求被告庚○○給
          付89年9 月1 日起至94年8 月31日止共計5 年之相當
          租金之損害1800元，及自94年9 月1 日起至返還土地
          之日止，按年給付原告360 元，為有理由，應予准許
          ；逾此金額之請求，則屬無據，應予駁回。
      (三)至於原告請求被告賠償其他共有人相當於租金之不當得
        利部分，按民法第821 條規定，各共有人對於第三人，
        得就共有物之全部，為本於所有權之請求。所謂本於所
        有權之請求，係指民法第767 條所規定之物權的請求權
        而言，至債權的請求權，則不在民法第821 條規定之列
        ，僅於共有物被侵害，請求損害賠償，而其給付不可分
        者，依民法第293 條之規定，各共有人方得為共有人全
        體請求向其全體為給付（司法院院字第1950號解釋參照
        ）。本件原告訴請被告給付不當得利部分，核屬可分之
        金錢債權，原告僅得按其應有部分，請求被告返還所受
        利益，尚不得依民法第821 條規定為全體共有人訴請被
        告向原告及其他共有人為給付（最高法院85年度台上字
        第2391號判決意旨參照）。故原告此部分請求，於法不
        合，不應准許。
  （四）綜上所述，原告依民法第767 條、第821 條、第179 條
        規定，請求被告壬○○、辛○○將坐落系爭土地上如附
        圖A 、B 部分所示面積各0.95平方公尺、3.53平方公尺
        之建物拆除，將土地返還原告及全體共有人，並給付原
        告400 元，及自94年9 月1 日起至返還土地之日止，按
        年給付原告80元；被告子○○將坐落系爭土地上如附圖
        C 部分所示面積21.03 平方公尺之建物拆除，將土地返
        還原告及全體共有人，並給付原告1,879 元，及自94年
        9 月1 日起至返還土地之日止，按年給付原告378 元；
        被告己○○、丁○○、乙○○、丙○○將坐落系爭土地
        上如附圖D 部分所示面積18.49 平方公尺之建物拆除，
        將土地返還原告及全體共有人，並給付原告1,650 元，
        及自94年9 月1 日起至返還土地之日止，按年給付原告
        330 元；被告癸○○○將坐落系爭土地上如附圖E 部分
        所示面積21.72 平方公尺之建物拆除，將土地返還原告
        及全體共有人，並給付原告1,940 元，及自94年9 月1
        日起至返還土地之日止，按年給付原告388 元；被告庚○○將坐落系爭土地上如附圖F 部分所示面積21.55 平
        方公尺之建物拆除，將土地返還原告及全體共有人，並
        給付原告1,925元，及自94年9 月1 日起至返還土地之
        日止，按年給付原告385 元；被告甲○○將坐落系爭土
        地上如附圖G 部分所示面積20.84 平方公尺之建物拆除
        ，將土地返還原告及全體共有人，並給付原告1,800 元
        ，及自94年9 月1 日起至返還土地之日止，按年給付原
        告360 元，為有理由，應予准許；逾上開金額之請求，
        則屬無據，應予駁回。
  （五）原告及被告子○○、甲○○均陳明願供擔保，聲請宣告
        假執行或免假執行，經核原告勝訴部份，合於法律規定
        ，爰分別酌定相當之擔保金額宣告之；至於原告敗訴部
        分，其假執行之聲請因訴之駁回而失所依據，應併予駁
        回。
  （六）因本件事證已臻明確，兩造其餘主張陳述及所提之證據
        ，均毋庸再予審酌，附此敘明。
參、結論：本件原告之訴為一部有理由，一部無理由，並依民事
    訴訟法第385 條第1 項前段、第79條、第85條第1 項、第39
    0 條第2 項、第392 條第2 項，判決如主文。
中    華    民    國    95    年    9     月    29    日
                  民事第三庭    法  官  許月珍
以上正本係照原本作成
如對本判決上訴，須於判決送達後20日內向本院提出上訴狀
中    華    民    國    95    年    9     月    29    日
                            書記官  劉昌明


司法院資訊處製作；財團法人民間司法改革基金會備份。
